臺灣高等法院刑事判決
109年度上訴字第3301號
上  訴  人  
即  被  告  蔡昆霖



上列上訴人即被告因違反毒品危害防制條例案件，不服台灣士林
地方法院中華民國109年7月29日第一審判決（109年度審訴字第5
40號，起訴案號：台灣士林地方檢察署109年度毒偵字第3號），
提起上訴，本院判決如下：
    主  文
原判決撤銷。
本件公訴不受理。
    理  由
一、本件公訴意旨略以：上訴人即被告甲○○（下稱被告）於民國
    （下同）99年間因施用毒品案件經緩起訴處分確定，於102
    年7月12日緩起訴處分期滿未經撤銷；復於前開緩起訴處分
    期滿後5年內之104年間因施用、持有毒品經毒品案件，經台
    灣士林地方法院以104年度審簡字第432號判決判處有期徒刑
    6月、2月，應執行有期徒刑7月確定，於105年2月18日易科
    罰金執行完畢。詎其仍不知悔改，分別基於施用第一級毒品
    海洛因、第二級毒品甲基安非他命之犯意，於108年12月3日
    13時許，在台北市○○區○○○路0段00巷00號3樓住處，以將第
    二級毒品甲基安非他命置入玻璃球內燒烤並吸食煙霧之方式
    ，施用第二級毒品甲基安非他命1次；嗣另以針管筒注射方
    式施用第一級毒品海洛因1次。指被告涉犯毒品危害防制條
    例第10條第1、2項之施用第一、二級毒品罪嫌。　　
二、惟被告行為後109年1月15日修正公布、同年7月15日施行之
    毒品危害防制條例第20條第3項規定，犯第10條之罪於觀察
    、勒戒或強制戒治執行完畢釋放後，3年後再犯第10條之罪
    者，適用本條前2 項之規定。上開所謂「3年後再犯」，只
    要本次再犯（不論修正施行前、後）距最近1次觀察、勒戒
    或強制戒治執行完畢釋放，已逾3年者，即該當之，不因其
    間有無犯第10條之罪經起訴、判刑或執行而受影響。其理由
    略以：㈠、87年5月20日毒品條例公布施行後之刑事政策，對
    於施用毒品者，已揚棄純粹的犯罪觀，雖強調「除刑不除罪
    」之理念，認為施用毒品者具有「病患性犯人」之特質，惟
    囿於當時戒治及醫療體系均不完整、專業人員欠缺且戒毒知
    識尚有不足，社會大眾仍視施用毒品者為「犯人」而非「病
    患」，暨相關戒毒及事後之追蹤、輔導配套措施亦不完備，
    其刑事政策明顯將施用毒品者偏向「犯人」身分處理，導致
    監獄人滿為患，且施用毒品人口不減反增。為此，戒毒政策
    不得不改弦易轍，開始正視施用毒品者實屬「病患」之特質
    。先於97年新增毒品條例第24條附命完成戒癮治療緩起訴制
    度，確立「附命完成戒癮治療緩起訴處分」及「觀察、勒戒
    或強制戒治」雙軌治療模式。本次修正之毒品條例第20條第
    3項及第23條第2項，雖僅將原條文之再犯期間由「5 年」改
    為「3 年」，惟鑑於將施用毒品者監禁於監獄內，僅能短期
    間防止其接觸毒品，因慣用毒品產生之「心癮」根本無法根
    除，並慮及毒品條例施行多年累積之戒毒經驗及實效，暨逐
    步擴充之醫療、戒癮機構、專業人力、社區支援系統等資源
    ，尤以本次毒品條例第24條修正，擴大檢察官對施用毒品者
    附條件緩起訴處分之範圍，使其能視個案具體情形給予適當
    多元社區處遇。本次修正後對於施用毒品者之思維，自應與
    時俱進，擺脫以往側重於「犯人」身分之處罰，著重其為「
    病患」之特質，並以「治療」疾病為出發點，重新評價前揭
    所謂「3年後再犯」之意義。㈡、毒品戒除不易，須經長期且
    持續之治療，施用毒品者既被視為「病患性犯人」，最佳處
    遇方式即為治療。對於施用毒品者之治療方式，有機構外之
    處遇（如自行赴醫院戒癮、附命完成戒癮治療緩起訴處分等
    ），或機構內之觀察、勒戒或強制戒治；至對施用毒品者科
    以刑罰，無非在運用刑罰之一般預防功能以嚇阻毒品之施用
    。監獄為執行場所而非戒癮專責機構，針對施用毒品者及其
    再犯之特性，法務部於106年12月5日頒訂之「科學實證之毒
    品犯處遇模式計畫」，目的即是積極引進地區醫療體系之協
    助，提供毒癮戒治，落實社區追蹤輔導及治療之銜接，俾修
    復創傷、預防再犯。惟刑罰因涉及人身自由之基本權，故於
    施用毒品初犯時皆以傳統之機構外或機構內處遇方式治療，
    如再施用毒品時，始科以刑事責任。而當刑罰處遇仍不能有
    效幫助施用毒品者改善惡習時，即表示無法以此方式發揮治
    療效果，若繼續施以刑罰只具懲罰功能，不僅無法戒除毒癮
    ，更漸趨與社區隔離，有礙其復歸社會。基於憲法應保障人
    民之生存權，及根據每個國民生存照顧需要提供基本給付之
    理念，為協助施用毒品者戒除毒癮復歸社會，對於經監獄監
    禁處遇後仍再犯之施用毒品者，更應恢復以機構內、外之治
    療協助其戒除毒癮。此即本次修正毒品條例第20條第3 項關
    於施用毒品者所謂「3年後再犯」係何所指之立法真諦。除
    檢察官優先適用第24條命附條件緩起訴處分處遇（不論幾犯
    ，亦無年限）外，對於施用毒品初犯者，應適用第20條第1
    項、第2項為機構內之觀察、勒戒或強制戒治；若於上開機
    構內處遇執行完畢釋放後，於「3年內再犯」者，依第23條
    第2 項規定，應依法追訴；倘於「3年後再犯」自應再回歸
    到傳統醫療體系機構內重為觀察、勒戒或強制戒治之治療。
    是對於戒除毒癮不易者，唯有以機構內、外處遇及刑事制裁
    等方式交替運用，以期能控制或改善其至完全戒除毒癮。㈢
    、綜上，對於毒品條例第20條第3 項及第23條第2項所謂「3
    年後（內）再犯」，自應跳脫以往窠臼，以「3 年」為期，
    建立「定期治療」之模式。其規定中所謂「3年後再犯」，
    只要本次再犯（不論修正施行前、後）距最近1 次觀察、勒
    戒或強制戒治執行完畢釋放，已逾3年者，即該當之，不因
    其間有無犯第10條之罪經起訴、判刑或執行而受影響等旨（
    最高法院109年度台上大字第3826號裁定參照），本院依法
    院組織法第51條之10之規定，應受前述大法庭前揭裁定法律
    見解之拘束。
三、經查：被告於89年間二度因施用毒品經送觀察勒戒，分別於
    89年1月31日、12月2日因無繼續施用毒品傾向出所；於95年
    間再因施用毒品經判處有期徒刑9月確定；於100年間因施用
    毒品經緩起訴附命完成戒癮治療處分，102年6月27日觀護結
    束；104年、108年間分別再因施用毒品經提起公訴，分別於
    104年、109年間各經判處6月、8月有期徒刑確定，有本院被
    告前案紀錄表在卷可憑（見本院卷第28至32頁），揆諸前項
    大法庭裁定見解，被告本次施用毒品（108年12月3日）距離
    前次觀察勒戒執行完畢已逾3年，基於醫療先於司法之刑事
    政策，本案並不符合109年1月15日修正公布、同年7月15日
    施行之毒品危害防制條例第20條第3項規定，依法不得追訴
    。
四、本院撤銷之理由及判決：
（一）撤銷之理由：原審未察明本案是否有不得追訴之情形而逕
      予論罪科刑，判決違背法令。被告上訴主張其施用第一、
      二級毒品之行為係同時為之，應依想像競合犯之例從一重
      處斷，固無理由，然原判決既有上開可議之處，即屬無可
      維持而應撤銷改判。
（二）判決不受理之理由：
　　㈠刑事訴訟法第303條第1款規定，案件有起訴之程序違背規
      定之情形者，應諭知不受理之判決。此所稱之起訴之程序
      違背規定，係指檢察官提起公訴之訴訟行為於程序上有違
      法律之規定而言。而提起公訴之訴訟行為是否於程序上有
      違法律規定，原則上，固是以起訴時所存在之事項及法律
      規定為判斷，惟檢察官起訴後始發生之情事變更事由，致
      法院不能為實體審理及判決亦屬「起訴之程序違背規定」
      。法院於解釋、適用本次毒品條例上開修正條文時，允宜
      遵循醫療專業及刑事政策，保障施用毒品者為病患性犯人
      之健康權，兼顧保護社會安全及恪遵正當法律程序，確保
      法治國公平法院之具體實現。又本於權力分立原則，法院
      對檢察官職權行使，應予以尊重，雖非謂不得為適度之司
      法審查，惟對於施用毒品者本次所犯如距最近1次觀察、
      勒戒或強制戒治執行完畢釋放後，已逾3年者，檢察官既
      得本於立法者所賦與之職權裁量是否聲請法院裁定觀察、
      勒戒或為命附條件（現行法僅能附命完成戒癮治療）緩起
      訴處分之多元化處遇，即聲請法院裁定機構內之觀察、勒
      戒並非檢察官所得採取之唯一途徑，法院自不能僭越檢察
      官之職權，逕對施用毒品者裁定應予觀察、勒戒或強制戒
      治。雖修正後之毒品條例第35條之1第2款規定：「審判中
      之案件，由法院或少年法院（ 地方法院少年法庭）依修
      正後規定處理；依修正後規定應為不起訴處分或不付審理
      之裁定者，法院或少年法院（地方法院少年法庭）應為免
      刑之判決或不付審理之裁定。」另該條款之立法說明亦謂
      ：「若該等案件於修正施行前已繫屬於法院或少年法院（
      地方法院少年法庭）者，『為求程序之經濟，法院或少年
      法院（地方法院少年法庭）應依修正施行後之規定處理，
      即應依職權為觀察、勒戒或強制戒治之裁定』」等語，似
      欲透過立法說明由法院依職權裁定觀察、勒戒或強制戒治
      ，以替代第20條第1項、第2項所定應由檢察官提出觀察、
      勒戒或強制戒治之聲請，惟若檢察官之「起訴之程序違背
      規定」，法院當不能「為求程序之經濟」便宜行事，而應
      嚴守程序上之正義，尊重檢察官之裁量權，並保障施用毒
      品者能獲得妥適並完善治療或其他有利戒毒途徑處遇之機
      會（最高法院109年度台上字第3826號判決參照）。
    ㈡查被告施用第一級、第二級毒品時間為108年12月3日，距
      其最近1次觀察勒戒之89年12月2日已逾3年，縱被告曾於
      期間或其後多次因施用第一級或第二級毒品，經起訴、判
      刑或執行，依前開說明，仍應依修正後之毒品條例第20條
      第3項、現行第24條等規定，由檢察官基於一次性之整體
      規劃而重啟處遇程序，視被告個案情形，是否適合「觀察
      、勒戒或強制戒治」或給予「附命完成戒癮治療緩起訴處
      分」。檢察官逕予提起公訴，法院無從替代檢察官為上開
      合義務性之裁量處遇，應認本件起訴程序違背規定，且無
      從補正，依法應諭知不受理判決，並不經言詞辯論為之。
      　
據上論結，應依刑事訴訟法第369條第1項前段、第364條、第303
條第1款、第307條，判決如主文。
中　　華　　民　　國　　109 　年　　11　　月　　23　　日
                  刑事第十二庭  審判長法　官  陳如玲
                                      法　官  蔡如惠
                                      法　官  郭惠玲
以上正本證明與原本無異。
如不服本判決，應於收受送達後20日內向本院提出上訴書狀，其
未敘述上訴之理由者並得於提起上訴後20日內向本院補提理由書
（均須按他造當事人之人數附繕本）「切勿逕送上級法院」。
                                      書記官  陳靜姿
中　　華　　民　　國　　109 　年　　11　　月　　24　　日